臺灣南投地方法院民事裁定
110年度消債更字第35號
聲  請  人  
即  債務人  呂麗春  
代  理  人  廖淑華律師（法律扶助律師）
相  對  人  
即  債權人  台新國際商業銀行股份有限公司

法定代理人  尚瑞強  


相  對  人  
即  債權人  台北富邦商業銀行股份有限公司

法定代理人  陳聖德  


相  對  人  
即  債權人  滙豐（台灣）商業銀行股份有限公司


法定代理人  麥康裕  


相  對  人  
即  債權人  聯邦商業銀行股份有限公司


法定代理人  李憲章  
代  理  人  呂承謚  
相  對  人  
即  債權人  南投縣政府稅務局

法定代理人  吳毓紘  
相  對  人  
即  債權人  交通部臺中區監理所南投監理站

法定代理人  黃永松  


代  理  人  陳勝芳  
相  對  人  
即  債權人  合作金庫資產管理股份有限公司

法定代理人  蔡見興  
代  理  人  劉獻文  
上列當事人聲請消費者債務清理事件，本院裁定如下：
    主  文
聲請人即債務人甲○○自民國一百一十一年三月二十五日下午四時
起開始更生程序。
命司法事務官進行本件更生程序。
    理  由
一、聲請意旨略以：聲請人即債務人（下稱聲請人）有不能清償
    債務之情事，前曾向本院為前置調解之聲請，惟無法負擔相
    對人即債權人（下稱相對人）台新國際商業銀行股份有限公
    司（下稱台新銀行）之方案，而調解不成立。聲請人目前積
    欠全體相對人債務總額計新臺幣（下同）1,066,269元，復
    未經法院裁定開始清算程序或宣告破產，爰依法聲請准予裁
    定更生等語。
二、按債務人不能清償債務或有不能清償之虞，且無擔保或無優
    先權之本金及利息債務總額未逾1,200萬元者，於法院裁定
    開始清算程序或宣告破產前，得向住所地法院聲請更生。債
    務人對於金融機構負債務者，在聲請更生或清算前，應向最
    大債權金融機構請求協商債務清償方案，或向其住、居所地
    之法院或鄉、鎮、市、區調解委員會聲請債務清理之調解；
    債務人為前項請求或聲請，應以書面為之，並提出財產及收
    入狀況說明書、債權人及債務人清冊，及按債權人之人數提
    出繕本或影本，消費者債務清理條例（下稱消債條例）第3
    條、第5條第1項、第42條第1項、第151條第1項、第2項分別
    定有明文。又法院開始更生程序之裁定，應載明其年、月、
    日、時，並即時發生效力。法院裁定開始更生或清算程序後
    ，得命司法事務官進行更生或清算程序；必要時，得選任律
    師、會計師或其他適當之自然人或法人1人為監督人或管理
    人，消債條例第45條第1項、第16條第1項亦有明定。
三、經查：
  ㈠聲請人前因有不能清償債務之情事，前依消債條例第151條之
    規定，參與銀行公會債務協商，並有毀諾紀錄，有聲請人提
    出之財團法人金融聯合徵信中心當事人綜合信用報告可查（
    見本院卷第29頁）；另聲請人自承於103、104年間與相對人
    聯邦商業銀行股份有限公司（下稱聯邦銀行）成立協商，惟
    最後於110年3月間還款後即未再行還款，有聲請人陳報狀可
    證（見本院卷第230頁）。從而，本件聲請人依該協商機制
    與最大債權金融機構協商成立後，再向本院聲請更生，則本
    件應審究者，為聲請人毀諾之原因是否符合消債條例第151
    條第7項但書規定「不可歸責於己之事由致履行有困難」：
　⒈按消債條例第75條第2項規定，如債務人可處分所得扣除自己
    及依法應受其扶養者所必要生活費用之餘額，連續3個月低
    於更生方案應清償之金額者，即推定有「不可歸責於己之事
    由」。又所謂不可歸責於己之事由並不以債務人「不可預見
    」為必要，消債條例第151條第7項但書規定情形，僅須於法
    院就更生或清算之聲請為裁判時存在即可，不以協商成立後
    始發生者為限，並與債務人於協商時能否預見無關。債務人
    於協商時縱未詳加思考、正確判斷，或可預見將來履行可能
    有困難而仍冒然簽約成立協商，亦不能據此即認其履行有困
    難係可歸責於債務人（司法院98年第1期民事業務研究會第2
    4號司法院民事廳消債條例法律問題研審小組意見參照）。
　⒉聲請人曾於95年間依中華民國銀行公會會員辦理消費金融案
    件無擔保債務協商機制，向最大債權銀行台新銀行請求協商
    債務方案成立，約定自95年5月起分80期、利率9.88%、每期
    清償15,895元，惟於96年5月毀諾（下稱95年協商）等情，
    有相對人台新銀行函復並附協議書在卷可稽（見本院卷第37
    1頁、第373頁），堪信為真。
  ⒊聲請人自陳於95年協商成立前後，於94至96年間於春霖企業
    社任職擔任看護工作，工作不穩定，3名子女還小，又因婚
    姻家庭問題而無能力還款最終毀諾（見本院卷第393頁）。
    而查聲請人勞保投保紀錄中，自94年6月20日投保於春霖企
    業社，投保薪資僅15,840元，至96年7月1日才因薪調而變更
    投保薪資為17,280元，有本院依職權查詢聲請人於勞保局被
    保險人投保資料可佐（見本院卷第131頁）。由上可認聲請
    人於95年協商成立前後，如以其投保薪資15,840元、17,280
    元為薪資基準，再參以95年、96年南投縣每人每月消費支出
    平均為14,715元、13,825元，彼時聲請人需扶養3名未成年
    子女，在扣除配偶應負擔2分之1後，聲請人於95年、96年應
    各別支出扶養費22,073元、20,738元（計算式：14,715÷2×3
    ≒22,073、13,825÷2×3≒20,738），於扣除上開所述每月個人
    必要支出及扶養費用後，顯見已無餘額等情，堪認聲請人顯
    有入不敷出之虞，確實難以依債務協商之約定履行，聲請人
    主張其與債權銀行達成95年協商後，已因不可歸責於己之事
    由致履行顯有重大困難，尚屬可信。　　　
  ㈡聲請人前有不能清償債務之情事，前以書面向本院聲請前置
    調解不成立，並經本院以110年度司消債調字第42號前置調
    解事件發給調解不成立證明書，業經本院依職權調取本院11
    0年度司消債調字第42號前置調解事件卷宗（下稱調解卷）
    審閱無訛，堪認屬實。
  ㈢聲請人每月所得：聲請人主張現於臺中榮民總醫院埔里分院
    擔任看護，平均每月收入為30,000元，有臺中榮民總醫院埔
    里分院函復及本院依職權查詢聲請人於勞保局被保險人投保
    資料可憑（見本院卷第341頁、第131頁），是聲請人之每月
    固定收入約為30,000元，應有固定收入履行更生方案，而有
    重建更生之可能。
  ㈣聲請人每月必要支出：
　　聲請人陳稱個人每月必要支出為20,381元。本院考量聲請人
    負債之現況，該日常生活所需費用，自應節制開支，不得有
    超越一般人最低生活標準之享受，否則反失衡平，故依消債
    條例第64條之2第1項規定，聲請人之必要生活費用，應以最
    近1年衛生福利部或直轄市政府所公告當地區每人每月最低
    生活費1.2倍計算其數額。而核以111年度臺灣地區每人每月
    最低生活費1.2倍為17,076元（計算式：14,230×1.2＝17,076
    ）之計算，除有特殊情形並有證據證明者外，本宜以此為度
    ，始得認係必要支出。聲請人主張之每月必要支出於逾上開
    必要支出限度部分，非屬妥適，不予准許。
  ㈤聲請人每月扶養費支出：
    扶養費支出部分，聲請人主張需扶養聲請人之母親，每月須
    支出母親扶養費5,000元，聲請人雖有10名兄弟姐妹，惟能
    負擔母親扶養費者僅有4人等語。經查：聲請人母親呂伍阿
    連為21年生，有聲請人製作之親屬系統表可參，客觀上堪認
    呂伍阿連需受聲請人扶養。惟聲請人負扶養義務之程度，亦
    應考量其目前身負債務之窘境，是其所負擔之扶養義務能力
    ，自難謂與一般人相當，故亦依消債條例第64條之2第1 、2
    項規定：受扶養者之必要生活費用，以111年度臺灣地區每
    人每月最低生活費1.2倍即17,076元作為計算標準，並依聲
    請人依法應負擔扶養義務之比例認定之。而呂伍阿連扶養義
    務人有聲請人及兄弟姐妹共10人，聲請人固稱僅有聲請人及
    其他3名兄弟姐妹呂麗娟、呂麗玉、呂麗萍有能力負擔呂伍
    阿連之扶養費（見本院卷第231頁），惟並未提出相關證據
    可資證明，加以聲請人陳報呂伍阿連另有領取不詳數額之老
    年給付但不願提出（見本院卷第231頁），故本院以聲請人
    所需負擔呂伍阿連之扶養費比例，仍應以呂伍阿連全部子女
    共10名計算，而為適當（計算式：17,076÷10≒1,708，小數
    點後四捨五入）。聲請人陳報此部分扶養費支出5,000元，
    已逾1,708元，非屬可採。
  ㈥不能清償或有不能清償之虞：
  ⒈依全體債權人陳報債權情形可知，相對人台新銀行陳報債權
    金額為1,128,595元、相對人台北富邦商業銀行股份有限公
    司陳報本金及利息債權金額為809,263元、相對人乙○（台灣
    ）商業銀行股份有限公司陳報本金及利息債權金額為335,43
    5元、相對人聯邦商業銀行股份有限公司陳報本金及利息債
    權金額為227,964元、相對人南投縣政府稅務局陳報債權金
    額為33,710元、相對人交通部公路總局臺中區監理所陳報債
    權金額為54,349元、相對人合作金庫資產管理股份有限公司
    陳報本金及利息債權金額為44,721元，總計聲請人積欠相對
    人之無擔保或無優先權之本金及利息債務總額已達2,634,03
    7元，有全體相對人陳報狀在卷可查；另依聲請人陳報尚積
    欠健保費用（見本院卷第231頁、第77頁至第83頁）。
  ⒉聲請人陳報平均每月收入30,000元，扣除每月必要支出及扶
    養費支出18,784元後（17,076元＋1,708 元＝18,784元），仍
    有餘額，已如上述，然確實無法償還對相對人所負債務。而
    依聲請人提出之107、108 年度綜合所得稅各類所得資料清
    單暨全國財產稅總歸戶財產查詢清單，及本院依職權查詢聲
    請人109年度財產所得、高額壽險，均顯示聲請人之107、10
    8、109年度所得額為0元、20,000元、0元，名下除友邦人壽
    股份有限公司傷害保險外，並無其他財產(見本院卷第137頁
    至第143頁)，堪認聲請人其債務大於財產。
  ⒊故依聲請人主張目前每月所得收入30,000元，扣除每月必要
    及扶養費支出18,784元後，每月餘11,216元（計算式：30,0
    00－18,784＝11,216），而餘額11,216元若全用以清償債權人
    債務，則須約至少19餘年方有可能清償完畢（計算式：2,63
    4,037÷【11,216×12】≒19.57），已遠超過一般更生方案以6
    年72期作為更生重建之基準，足認而有不能清償之虞之情事
    ，應予更生重建生活，始符消費者債務清理條例協助債務人
    重建更生之立法本意。
四、綜上所述，本件聲請人有不能清償債務之情事，又所負無擔
    保或無優先權之本金及利息債務總額未逾1,200萬元，且未
    經法院裁定開始清算程序或宣告破產，復查無消債條例第6
    條第3項、第8條或第46條各款所定應駁回更生聲請之事由存
    在，則聲請人聲請更生，應屬有據，自應准許。
五、爰依首揭規定，裁定如主文。
中　　華　　民　　國　　111 　年　　3 　　月　　24　　日
                   民事第一庭  法　官　葛耀陽
上為正本係照原本作成
本裁定不得抗告。
中　　華　　民　　國　　11　　年　　3 　　月　　28　　日
                              書記官　黃婉淑